ACORDAO-COMPLETO-2352919

ACÓRDÃO 8523/2019 ATA 30/2019 - PRIMEIRA CÂMARA

VISTOS, relatados e discutidos estes autos de tomada de contas especial instaurada pelo Ministério da Cultura (MinC) , em desfavor das Sras. Diva Cássia Alves Nascimento e Maria do Socorro Damasceno Costa, em razão da impugnação parcial de despesas executadas com recursos oriundos do Convênio 701/2005 - MinC/FNC (Siafi 555314) , celebrado com a Fundação Tocaia, com o objetivo de apoiar o projeto cultural "Ponto no Xingu" (PRONAC 06-6355) ,
ACORDAM os Ministros do Tribunal de Contas da União, reunidos em sessão da 1ª Câmara, ante as razões expostas pelo Relator, em:
9.1. considerar revel, nos termos do art. 12, § 3º, da Lei 8.443/1992, a Sra. Diva Cássia Alves Nascimento;
9.2. acolher parcialmente as alegações de defesa apresentadas pela Sra. Socorro Damasceno Costa, nos termos proposto pela Secex-TCE em sua instrução à peça 37 destes autos;
9.3. arquivar o presente processo, com fundamento no art. 213 do Regimento Interno do TCU, sem cancelamento dos débitos abaixo especificados, a cujo pagamento continuarão obrigados os devedores, para que lhes sejam dada quitação, devendo o recolhimento da dívida ser destinada aos cofres do Fundo Nacional de Cultura, atualizadas monetariamente e acrescidas dos juros de mora calculados a partir das datas de ocorrência indicadas até a data do efetivo recolhimento, na forma prevista na legislação em vigor;
9.3.1. responsáveis solidários: Diva Cássia Alves Nascimento, Maria do Socorro Damasceno e Fundação Tocaia:
	Débito (R$) 
	Data da ocorrência

	6.984,99
	11/7/2006

9.3.2.responsáveis solidários: Maria do Socorro Damasceno e Fundação Tocaia:
	Débito (R$) 
	Data da ocorrência

	6.440,00
	2/4/2007

9.4. dar ciência desta deliberação aos responsáveis.

Tomada de contas especial instaurada pelo Ministério da Cultura em desfavor da ex-coordenadora administrativa (gestão outubro/2004-outubro/2006) e da ex-diretora executiva (gestão julho/2006-julho/2010) da Fundação Tocaia, em razão da impugnação parcial de despesas executadas em convênio  com o objetivo de apoiar o projeto cultural Ponto no Xingu, que visava incentivar a formação, o desenvolvimento, a fruição, a difusão e a criação de diferentes manifestações artístico-culturais, com base no Programa Cultura Viva/Pontos de Cultura com o fim de propiciar o acesso aos meios de fruição, produção e formação cultural.

Primeira Câmara

Fundação Tocaia.

3. Responsáveis: Diva Cássia Alves Nascimento (CPF XXX.970.322-XX), Maria do Socorro Damasceno Costa (CPF XXX.076.294-XX) e Fundação Tocaia (CNPJ 34.890.921/0001-99).

13.1. Ministros presentes: Walton Alencar Rodrigues (Presidente), Benjamin Zymler, Bruno Dantas e Vital do Rêgo.
13.2. Ministros-Substitutos presentes: Augusto Sherman Cavalcanti (Relator) e Weder de Oliveira.

ACORDAO-COMPLETO-2423920

Acórdão 1276/2022 - Primeira Câmara

AUGUSTO SHERMAN

A Secex-TCE elaborou a instrução de mérito à peça 37, transcrita a seguir, a qual recebeu a aprovação dos dirigentes daquela unidade técnica.
"INTRODUÇÃO
	Trata-se de Tomada de Contas Especial instaurada pelo Ministério da Cultura (MinC) , em desfavor das Sras. Diva Cássia Alves Nascimento e Maria do Socorro Damasceno Costa, respectivamente ex-coordenadora administrativa (gestão outubro/2004-outubro/2006) e ex-diretora executiva (gestão julho/2006-julho/2010) da Fundação Tocaia, em razão da impugnação parcial de despesas executadas no Convênio 701/2005 - MinC/FNC (Siafi 555314) , celebrado entre o MinC e a referida entidade, com o objetivo de apoiar o projeto cultural "Ponto no Xingu" (PRONAC 06-6355) , que visava: "incentivar a formação, o desenvolvimento, a fruição, a difusão e a criação de diferentes manifestações artístico-culturais, com base no Programa Cultura Viva/Pontos de Cultura com o fim de propiciar o acesso aos meios de fruição, produção e formação cultural" (peça 1, p. 50-64) .
HISTÓRICO
2.	O Convênio 701/2005 foi firmado no valor de R$ 225.000,00, sendo R$ 180.000,00 à conta do concedente e R$ 45.000,00 referentes à contrapartida da convenente (peça 1, p. 54) . Teve vigência de 28/12/2005 a 16/3/2009 (peça 9, p. 1) , recaindo o prazo final para a apresentação da prestação de contas final em 15/5/2009 (peça 1, p. 58) . Os recursos, totalizando o montante de R$ 110.000,00, foram liberados por intermédio das seguintes ordens bancárias:
	a) 2006OB900598, de 17/3/2006, no valor de R$ 26.960,00, (1ª Parcela) (peça 1, p. 74) ;	b) 2006OB900599, de 17/3/2006, no valor de R$ 23.040,00 (1ª Parcela) (peça 1, p.76) ;	c) 2006OB902362, de 11/7/2006, no valor de R$ 30.000,00 (2ª Parcela) (peça 1, p. 78) ; 	d) 2007OB900819, de 2/4/2007, no valor de R$ 30.000,00 (3ª Parcela) (peça 1, p. 104) .
3.	A execução do objeto conveniado foi fiscalizada por intermédio do Relatório de Visita, de 20/7/2009 (peça 1, p. 170-187 e peça 2 p. 1-7) . Vale registrar que a visita in loco teve sua realização motivada pela requisição de informações oriunda da Procuradoria da República no Município de Altamira/PA, em face de possíveis irregularidades na aplicação de recursos federais repassados à Fundação Tocaia, que estariam sendo apuradas no Procedimento Administrativo nº 1.23.003.000367/2006-47, encaminhada ao MinC pelo OF.PRM/ATM/GAB 1/Nº716/2007, de 24/5/2007 (peça 2, p. 9) .
4.	As prestações de contas relativas às três parcelas de recursos transferidos foram objeto de diversas análises no âmbito do concedente, em especial a Informação nº 255/2010/Passivo/CPCON/CGEXE/SPOA/SE/MinC, de 30/6/2010 (peça 2, p. 87-95) . A partir dessas análises, foi emitido o Parecer Financeiro nº 060/2014/G06/Passivo/CPCON/CGEXE/SPOA/SE/MinC, de 3/9/2014 (peça 2, p. 123-127) , no qual foi apurado o dano ao Erário no montante de R$ 63.305,08, decorrente da impugnação das seguintes despesas:
	a) não devolução dos rendimentos financeiros, no valor de R$ 23.062,19 (1ª e 2ª parcelas) ;	b) pagamento indevido de: tarifas bancárias no valor de R$ 15,00 (3ª parcela) ; diárias aos instrutores, no valor de R$ 7.687,89 (1ª e 2ª parcelas) ; energia elétrica, telefone, assessoria contábil, no valor de R$ 11.100,00 (R$ 3.900,00 na 1ª parcela, R$ 3.300,00 na 2ª parcela e R$ 3.900,00 na 3ª parcela) ;	c) pagamentos indevidos das dirigentes Eneida de Almeida Melo e Patrícia Simonely Costa pela participação no Conselho Fiscal e na Diretoria Executiva da entidade, no valor de R$ 20.000,00 (R$ 8.000,00 na 1ª parcela, R$ 5.000,00 na 2ª parcela e R$ 7.000,00 na 3ª parcela) ; e	d) ausência de justificativas e documentos comprobatórios requeridos na Informação nº 108/2010/CPCON/CGAD/DGI, relativamente ao pagamento de hospedagem e alimentação, no valor de R$ 1.440,00 (3ª parcela) .
5.	As responsáveis foram devidamente notificadas para apresentarem justificativas e/ou documentos complementares, a fim de dirimir as inconsistências verificadas nas prestações de contas parciais, ou restituírem os valores impugnados (peça 2, p. 131-132 e 135-137) . No entanto, não se manifestaram e, tampouco, efetuaram o recolhimento das quantias impugnadas, resultando na instauração da Tomada de Contas Especial.
6.	O Relatório de TCE 33/2016 (peça 9) concluiu pela responsabilização das Sras. Diva Cássia Alves Nascimento e Maria do Socorro Damasceno Costa, quanto ao prejuízo de R$ 40.257,89 (despesas impugnadas) , acrescido de R$ 23.062,19 (não devolução dos rendimentos financeiros) , totalizando o montante de R$ 63.305,08.
7.	O Relatório de Auditoria 296/2017 da Controladoria Geral da União (Peça 10, p. 1-3) ratificou o posicionamento do Tomador de Contas. Após serem emitidos o Certificado de Auditoria, o Parecer do Dirigente e o Pronunciamento Ministerial (Peça 10, p. 4, 5 e peça 11) , o processo foi remetido a esse Tribunal.
8.	A instrução inicial do feito (peça 18) , em divergência ao Controle Interno, entendeu que a imputação do débito deveria observar os respectivos períodos de gestão das responsáveis, correlacionando-os às despesas glosadas e às parcelas dos recursos correspondentes (item 13, supra) , nos seguintes moldes:
	a) Sras. Diva Cássia Alves Nascimento (gestão outubro/2004-outubro/2006) e Maria do Socorro Damasceno Costa (gestão julho/2006-julho/2010) respondem solidariamente pelo débito relacionado às despesas glosadas quanto aos recursos da 1ª e 2ª parcelas do convênio, uma vez que esses recursos foram recebidos (17/3/2006 e 11/7/2006) e/ou geridos em suas gestões.
	b) Sra. Maria do Socorro Damasceno Costa (gestão julho/2006-julho/2010) : responde individualmente pelo débito relacionado às despesas glosadas quanto aos recursos da 3ª parcela do convênio, uma vez que recebeu (2/4/2007) e geriu esses recursos integralmente em sua gestão.
9.	Outrossim, em consonância à Súmula TCU 286, concluiu que a Fundação Tocaia devesse ser responsabilizada, solidariamente com as Sras. Diva Cássia Alves Nascimento e Maria do Socorro Damasceno Costa, pelo débito relativo às despesas glosadas quanto aos recursos da 1ª e 2ª parcelas do convênio; e solidariamente com a Sra. Maria do Socorro Damasceno Costa pelo débito relacionado às glosas da 3ª parcela, da seguinte forma:
	a) Sras. Diva Cássia Alves Nascimento, Maria do Socorro Damasceno Costa e Fundação Tocaia (1ª e 2ª parcelas do Convênio 701/2005) : R$ 50.950,08
- R$ 23.062,19: não devolução de rendimentos financeiros;
- R$ 7.687,89: pagamento indevido de diárias aos instrutores;
- R$ 7.200,00: pagamento indevido de energia elétrica, telefone e assessoria contábil;
- R$ 13.000,00: pagamento indevido de dirigentes.
	b) Sra. Maria do Socorro Damasceno Costa e Fundação Tocaia (3ª parcela do Convênio 701/2005) : R$ 12.355,00
- R$ 15,00: pagamento indevido de tarifas bancárias;
- R$ 3.900,00: pagamento indevido de energia elétrica, telefone e assessoria contábil;
- R$ 7.000,00: pagamento indevido de dirigentes;
- R$ 1.440,00: ausência de comprovação de despesas com hospedagem e alimentação.
10.	Com base na delegação de competência do relator do feito, o Exmo. Ministro Substituto Augusto Sherman Cavalcanti (Portaria ASC 7, de 19/8/2011) , foram promovidas as citações dos responsáveis solidários, mediante os Ofícios TCU/Secex-TCE nos 0676/2018, 0675/2018 e 0673/2018 (peças25-27) , todos de 17/7/2018. Os responsáveis tomaram ciência dos expedientes citatórios, conforme atestam os ARs às peças 28-30.
11.	A Sra. Diva Cássia Alves Nascimento não se manifestou nos autos, deixando fluir in albis o prazo de resposta, com isso assumindo o ônus processual da revelia, na forma do art. 12, § 3º, da Lei 8.443/1992.
12.	Por sua vez, a Sra. Maria do Socorro Damasceno Costa, na qualidade de responsável e de representante legal da Fundação Tocaia, apresentou alegações de defesa à peça 36 dos autos, às quais se passa a analisar.
EXAME TÉCNICO
13.	À guisa de introito, a defesa apresentou extenso relato acerca do histórico da Fundação Tocaia e das inúmeras atividades por ela desenvolvidas nas regiões Amazônica e do Xingu, em especial o projeto "Ponto no Xingu", que tinha por objetivo incentivar a formação, o desenvolvimento, a fruição e a criação de diferentes manifestações artístico-culturais.
14.	Como visto no histórico antecedente (item 9) , o débito apurado nos autos compõe-se de duas dívidas decorrentes de glosas verificadas, respectivamente, na prestação de contas da 1ª e 2ª parcela dos recursos transferidos à Fundação Tocaia, e na prestação de contas relativa à 3ª parcela. Soma-se às glosas da 1ª e 2ª parcelas o saldo de rendimentos financeiros não devolvidos.
15.	A Sra. Maria do Socorro Damasceno Costa foi responsabilizada por ambas as dívidas, tendo formulado a defesa abrangendo todos os pontos impugnados, mediante as alegações que se seguem expostas e analisadas: 
	Alegação 1: "R$ 23.062,19: não devolução dos rendimentos financeiros"
16.	Quanto a este ponto, a defesa alegou que os rendimentos dos recursos teriam sido "computados a crédito do convênio", em observância ao item 5.2.3. do Edital de Divulgação nº 3/2005 SPPC/MinC e à Cláusula Sexta do Convênio 701/2005, que vincula os rendimentos auferidos, exclusivamente, ao objeto pactuado.
	Análise
17.	De início, cumpre assinalar que, já por ocasião da análise da prestação de contas da 1ª e 2ª parcela dos recursos do convênio, efetuada por meio das Informações/CPCON/CGCON/DGI/Nº 109/2008 e 110/2008 (respectivamente à peça 1, p. 126-136 e 138-146) , ambas de 8/8/2008, foi registrada a impossibilidade em obter-se o valor dos rendimentos financeiros, "tendo em vista que a convenente não apresentou extrato de aplicação financeira e no extrato bancário da conta corrente há rendimentos e aplicações da 1ª e 2ª parcelas". 
18.	Diante das diversas pendências identificadas nas referidas prestações de contas, o MinC diligenciou à Fundação Tocaia, por meio do Ofício nº 568/2008 CPCON/CGCON/DGI, de 11/8/2008 (peça 1, p. 148) , solicitando a restituição dos valores correspondentes (R$ 7.919,52) . Em resposta, a Fundação Tocaia encaminhou o Ofício 015/09, de 6/5/2009 (peça 1, p. 152-168) , no qual informou: "Estamos também solicitando Extrato Bancário completo de toda movimentação financeira para podermos prestar contas com maior precisão técnica." (Grifou-se) 
19.	A despeito disso, a situação perdurou até o ano de 2014, conforme registra o Parecer nº 060/2014 - G06/Passivo/CPCON/CGEXE/SPOA/SE/MinC (peça 2, p. 123-128) :
"3.3. Sobre os itens 3.2 e 3.5.1 da Informação nº 255/2010-CPCON/CGAD/DGI (fls. 1118-1122) , a convenente não encaminhou para este Ministério os extratos da conta de investimento. Visto isso o cálculo do rendimento não comprovado foi realizado por meio da correção pela poupança do Banco Central, a convenente deverá restituir o valor de R$ 23.062,19, que atualizados monetariamente perfaz o valor de R$ 31.244,66." (Grifou-se) 
20.	Não paira dúvida de que a recalcitrância da responsável em não apresentar os extratos bancários de investimento merece a reprovação deste Tribunal, na medida em que inviabilizou a verificação de que os recursos financeiros tenham revertido em prol do objeto do convênio (art. 20, § 2º, da IN STN 01/1997) , em consonância ao parágrafo segundo da cláusula sexta do termo de convênio (peça 1, p. 56) . Ademais, é a partir do extrato da conta de investimentos que pode ser quantificado, com precisão, a ocorrência de débito pela não devolução de ganhos financeiros não aplicados no convênio.
21.	Portanto, a alegação de que os recursos oriundos de investimentos foram "computados a crédito do convênio" não merece acolhimento, em virtude de não se fazer acompanhar de qualquer elemento comprobatório que supra a ausência do extrato bancário da conta de investimento, com a precisa indicação das transferências realizadas para a conta corrente, bem como a eventual existência de saldo, ao final do convênio. 
22.	Como se sabe, ao longo da execução financeira de convênios, os rendimentos se incorporam aos valores principais, transitando da conta de investimento para a conta corrente, na medida em que se realizam as despesas previstas no plano de trabalho. Desse modo, ainda que se possa presumir que, ao menos em parte, os rendimentos auferidos na aplicação financeira tenham se incorporado às parcelas empregadas na consecução do objeto do Convênio 701/2005, a ausência dos extratos bancários correspondentes obsta a precisa indicação dos valores em questão.
23.	Por outro ângulo, é forçoso reconhecer que faltou clareza na metodologia empregada pelo MinC para se chegar ao valor de R$ 23.062,19, como sendo o saldo não devolvido das aplicações financeiras do Convênio 701/2005. Ao que parece, o cálculo esboçado no Parecer Financeiro 060/2014 G06/Passivo/CPCON/CGEXE/SPOA/SE/MinC (peça 2, p. 125) fez incidir a correção monetária pelo índice da poupança do Banco Central sobre a totalidade dos recursos (1ª, 2ª e 3ª parcelas) , cumulativamente. Com isso, ao que parece, assumiu-se a insólita premissa de que os recursos teriam permanecido parados na conta de investimento, apenas gerando rendimentos, durante todo o período de execução do convênio. Ora, em se admitindo esta situação, como explicar que a execução física da avença tenha sido aprovada com relação às três parcelas de recursos repassados à Fundação Tocaia, conforme destacado pelo próprio Parecer Financeiro 060/2014, em seu item 2?
24. 	Assim, tendo em vista que o atingimento dos objetivos previstos para as 1ª, 2ª e 3ª parcelas do Convênio foi comprovado pelos Pareceres Técnicos nº 020/2008/GEPRO/SPPC/MinC (peça 1, p. 114-122) e nº 125/2009/CGGPC/SCC/MinC (peça 2, p. 17-27) , e também considerando a impossibilidade de imputar à responsável um  débito quantificado à luz de critérios não especificados, não se pode concluir que tenha ocorrido dano ao Erário, tampouco a percepção de benefícios, por parte da Sra. Maria do Socorro Damasceno Costa, ou mesmo da Fundação Tocaia. Por essa razão, considera-se que a situação dos autos encontra amparo no enunciado de jurisprudência do TCU, fundamentado no Acórdão 1203/2008-TCU-Primeira Câmara, vazado nos seguintes termos:
A irregularidade pela ausência dos rendimentos de aplicação de recursos de convênio pode ser atenuada quando o objetivo do ajuste for atingido, sem prejuízos ao erário nem benefícios do gestor.
25.	Diante do exposto, não se reconhece a procedência da alegação de que os rendimentos dos recursos do Convênio 701/2005 tenham sido "computados a crédito do convênio". No entanto, considerando o atingimento dos objetivos pactuados e a dúvida suscitada quanto à quantificação do débito apurado na fase interna da TCE (item 24 supra) , entende-se que o aludido débito deva ser afastado.
Alegação 2: "R$ 7.687,89: pagamentos indevidos de diárias aos instrutores"
26.	A defesa sustentou que o valor em questão teria sido mencionado no Ofício nº 585/2010/CPCON/CGAD/DGI, de 30/6/2010, e também em outros expedientes que se sucederam, sem que tais pagamentos tenham sido discriminados, e indicadas as razões de terem sido considerados indevidos.
	Análise:
27.	A alegação não se sustenta em face dos elementos dos autos, senão vejamos.
28.	Como se pode depreender do Ofício nº 585/2010/CPCON/CGAD/DGI (peça 2, p. 83-85) , o aludido expediente foi endereçado à Sra. Maria do Socorro Damasceno Costa, se fazendo acompanhar de "copia da Informação nº 255/2010/CPCON/CGAD/DGI, que aponta o resultado da análise da prestação de contas do convênio em epígrafe para conhecimento e atendimento aos itens abordados no documento". 
29.	Por sua vez, a referida Informação nº 225/2010, ao tratar do pagamento indevido de diárias a instrutores (item 3.3) , remete ao exame anteriormente realizado nas Informações CPCON/CGCON/DGI nos 109/2008 e 110/2008 (peça 1, p. 126-136 e 138-146) , nas quais foram identificados pagamentos dessa natureza a instrutores residentes no local da prestação dos serviços (Vitória do Xingu) , respectivamente nos valores de R$ 3.000,00 (peça 1, p. 134) e R$ 4.000,00 (peça 1, p. 144) . Do teor dessas constatações, foi dada ciência à responsável, por intermédio do Ofício nº 568/2008 - CPCON/CGCON/DGI, de 11/8/2008 (peça 1, p. 148) .
30.	Assim, considerando que a Sra. Maria do Socorro Damasceno Costa foi devidamente cientificada dos Ofícios nos 568/2008 e 585/2010, conforme atestam os ARs insertos nos autos (respectivamente, à peça 1, p.150, e peça 2, p. 97) , não procede o argumento da defesa que sugere o desconhecimento dos fundamentos da referida glosa, por parte da responsável.
31.	Contudo, verifica-se que as Informações nos 109/2008 e 110/2008 agregaram ao montante das diárias indevidas (R$ 7.000,00) , valores relativos ao pagamento de tarifas bancárias e CPMF, nos valores de R$ 628,73 (item 20 da Informação 109/2008) e R$ 74,17 (item 20 da Informação 110/2008) , perfazendo a quantia de R$ 7.702,90. 
32.	Portanto, embora o valor total das despesas acima referidas (equivocadamente quantificado em R$ 7.919,52) tenha sido ajustado para R$ 7.687,89, no item 3.3 da Informação 255/2010 (peça 2, p. 89) , entende-se que o montante de R$ 702,90 (despesas bancárias) deva ser abatido do débito, uma vez que foi indevidamente incluído em glosa distinta daquela pela qual foi citada a responsável (pagamento indevido de instrutores) . Vale ressaltar que a modicidade desse valor não justifica o refazimento do ato citatório, em prol da economia processual.
33.	Entende-se que deva ser rejeitada esta alegação.
	Alegação 3: "R$ 7.200,00: pagamento indevido de energia elétrica, telefone e assessoria contábil" 
34.	De acordo com a defesa, os referidos pagamentos teriam constado no plano de trabalho aprovado como parte integrante do Convênio 701/2005.
35.	Com relação às despesas telefônicas e de energia, foi alegado que "a utilização do telefone era feita nos espaços ocupados pela Fundação Tocaia mediante comodato em Altamira (...) para articulação e mobilização de artistas e grupos culturais envolvidos nas atividades do projeto". Aduziu, ainda, que a revitalização da sede do projeto, em Vitória do Xingu/PA, levou seis meses para ser concluída e que, antes disso, a entidade não dispunha de infraestrutura que "garantisse acolher as atividades", devendo, portanto, arcar com as despesas de energia e telefone nesse período, ainda que não realizadas na sede do "Ponto no Xingu".
36.	Quanto ao pagamento de assessoria contábil, justificou que esta fora contratada porque a entidade não dispunha de profissionais da área contábil ou administrativa, para orientar e "responder" aos órgãos competentes, quanto aos compromissos fiscais e contábeis gerados pelo projeto.
	Análise
37.	 De fato, o plano de trabalho contemplou, sob a rubrica de "custos administrativos", os pagamentos de energia, telefone e assessoria contábil (peça 1, p. 24) . Contudo, esta circunstância não é suficiente para afastar os questionamentos quanto à adequação destes, na forma como realizados no âmbito do Convênio 701/2005.
38.	Embora as alegações de defesa quanto a estas questões tenham se mostrado plausíveis, entende-se que devam ser contrastadas com as pertinentes análises formuladas no Parecer Técnico nº 125/2009/CGGPC/SCC/MinC (peça 2, p. 17-26) , de 30/10/2009, do qual se extrai o excerto a seguir:
"Com relação as despesas de Energia Elétrica e Telefone, uma vez que o convenente não apresenta documentação comprobatória da exclusividade das despesas em benefício do Ponto de Cultura e considerando que a sede do Ponto de Cultura é também residência da coordenadora do Ponto no Xingu, logo tal despesa não será acatada pois não comprovam que os gastos são oriundos exclusivamente do Ponto de Cultura. 
No que concerne a despesa de Assessoria contábil, devido ao fato (...) do convenente não ter comprovado a exclusividade da despesa para o Ponto de Cultura, a mesma não será aceita por essa Secretaria." (Destaca-se) 
39.	Como se pode depreender da transcrição, os argumentos deduzidos nas alegações em exame suscitam razoável dúvida quanto à reversão das referidas despesas, exclusivamente em favor do Ponto de Cultura, sobretudo aquelas efetuadas com energia e telefone.
40.	A defesa, inclusive, admite que o compartilhamento de espaço, na cidade de Altamira/PA, deu-se com a Associação dos Filhos Natos e Amigos de Altamira - AFINAL (peça 36, p. 11) , o que torna factível a possibilidade de que a referida entidade tenha se beneficiado, também, dos pagamentos realizados com energia e telefone, pela Fundação Tocaia.
41.	Contudo, da análise aos autos, verifica-se que nenhuma das comunicações dirigidas à Sra. Maria do Socorro Damasceno Costa, pela Coordenação de Prestação de Contas do MinC, após a edição do Parecer Técnico nº 125/2009/CGGPC/SCC/MinC, fez qualquer menção expressa à necessidade de que fosse comprovado que os pagamentos realizados com energia e telefonia tenham beneficiado a Fundação Tocaia, com exclusividade [vide Ofícios nos 697/2009 (peça 2, p. 29-31) ; 701/2009 (peça 2, p. 33-37) ; 276/2010 (peça 2, p. 45-47) ; 585/2010 (peça 2, p. 83-85) ; 392/2012 (peça 2, p. 99-100) ; 393/2012 (peça 2, p. 105-106) ; 123/2014 (peça 2, p. 131-132) e 324/2014 (peça 2, p. 135-136) ].
42.	Outrossim, os ofícios citatórios expedidos nestas contas especiais - Ofícios TCU/Secex-TCE nos 0676/2018, 0675/2018 e 0673/2018 (peças 25-27) - instaram os responsáveis solidários a apresentar alegações de defesa quanto às ocorrências neles descritas, não fazendo qualquer prescrição quanto aos respectivos conteúdos. 
43.	Diante disso, entende-se que condicionar o acolhimento da defesa à comprovação de que os pagamentos realizados com energia, telefone e assessoria contábil, tenham revertido em favor exclusivo da Fundação Tocaia, consistiria em excessivo ônus à defesa, ainda que tal comprovação se mostrasse a mais adequada para afastar a glosa.
44.	Assim, considerando a plausibilidade das alegações sob exame, propõe-se que estas sejam acolhidas, com a exclusão da parcela de R$ 7.200,00.
	Alegação 4: "R$ 13.000,00: pagamento indevido a dirigentes" 
45.	A defesa alegou que os pagamentos feitos à Sra. Eneida de Almeida Melo referiam-se a serviços técnicos por ela prestados, nas ações de planejamento, monitoramento, avaliação e acompanhamento das ações de formação no projeto Ponto no Xingu.
46.	Informou que os recibos referentes aos cheques nos 850003, pago em 4/5/2006 (R$ 3.000,00) ; 850006, pago em 17/5/2006 (R$ 2.000,00) ; e 850009, pago em 24/5/2006 (R$ 3.000,00) correspondem ao período em que a Fundação Tocaia estava representada por uma diretoria interina, e que, à época, a Sra. Eneida de Almeida Melo não fazia parte do Conselho Fiscal. 
47.	De igual modo, os cheques nos 850059, pago em 22/8/2006 (R$ 4.000,00) e 850105, pago em 4/10/2006 (R$ 1.000,00) correspondem ao período de transição da aludida diretoria interina para a nova diretoria eleita na assembleia ordinária de 23/7/2006, realizada para apreciar a Proposta de Quinta Alteração Estatutária da entidade, aprovada em 4/10/2010, e que, na oportunidade, a Sra. Eneida de Almeida Melo também não fazia parte do Conselho Fiscal.
	Análise
48.	Consta dos autos a ata da assembleia ordinária para eleição da nova diretoria da Fundação Tocaia, realizada em 23/7/2006 (peça 1, p. 80) . Na oportunidade, restou assentado que a Sra. Eneida de Almeida Melo se auto indicou para ocupar a Pasta de Planejamento e Gestão, na administração que, supõe-se, teria iniciado após a aprovação da 5ª Alteração Estatutária (peça 1, p. 84) , ocorrida em 4/10/2006.
49.	De acordo com a referida alteração, as "Pastas" comporiam o órgão colegiado denominado Coletivo Gestor, consoante aos arts. 20 - 22 do novo estatuto (peça 1, p. 91-92) , em cujas atribuições se inseriu o exercício das atribuições do Conselho Fiscal (cf. ata da assembleia de 23/7/2006) .
50.	Fica evidente, portanto, que a partir de 4/10/2006 a Sra. Eneida de Almeida Melo passou a integrar o rol de dirigentes da Fundação Tocaia, bem como a exercer as atribuições de membro do Conselho Fiscal.
51.	Contudo, no âmbito do MinC, não se identifica nos autos qualquer evidência de que a referida profissional tenha ocupado alguma diretoria na Fundação Tocaia, no período em que ocorreram os pagamentos, vale dizer, entre 4/5 a 4/10/2006. 
52.	Ademais, não há qualquer elemento nos autos que permita, ao menos, inferir que a profissional tenha integrado o Conselho Fiscal da entidade em concomitância à prestação de serviços técnicos à entidade.
53.	Em vista disso, sugere-se que a alegação analisada seja acolhida.
	Alegação 5: "R$ 15,00: pagamento indevido de tarifas bancárias citada no Ofício 276/2010
54.	Segundo a defesa, não foram previstos pagamentos para as despesas bancárias que os projetos iriam gerar para a Fundação Tocaia.
	Análise
55.	A despeito da vedação para o pagamento de despesas bancárias, contida no inciso VII do art. 8º da IN/STN 01/97, vale rememorar a ponderação feita pelo Ministro Benjamin Zymler, no voto condutor do Acórdão 912/2014-TCU-Plenário, nos seguintes termos:
"35. Trato agora do pagamento de taxas bancárias - no valor de R$ 346,00 -, o que estaria em desacordo com o disposto no art. 8º, inciso VII, da IN-STN 01/1997, a seguir transcrito:
Art. 8° É vedada a inclusão, tolerância ou admissão, nos convênios, sob pena de nulidade do ato e responsabilidade do agente, de cláusulas ou condições que prevejam ou permitam:
...
VII - realização de despesas com taxas bancárias, com multas, juros ou correção monetária, inclusive, referentes a pagamentos ou recolhimentos fora dos prazos;
36. Observo da norma uma preocupação maior em ser evitado que os recursos sejam utilizados em despesas decorrentes de atos não compatíveis com a boa prática contábil ou financeira. Como exemplo, pode-se citar despesas de multas e juros decorrentes de pagamentos fora dos prazos, taxas de emissão de cheques sem fundo, utilização excessiva de serviços bancários, dentre outros.
37. Há, entretanto, despesas bancárias decorrentes da simples utilização da conta corrente e que não são consequência de qualquer comportamento inadequado por parte do titular da conta bancária. Nesse caso, por se tratar de despesas necessárias e inevitáveis para a execução do objeto do convênio, entendo que não cabe a condenação em débito dos convenentes para que restituam esses valores."
56.	Ademais, a modicidade do valor não recomenda sua cobrança, tal como já reconheceu o TCU em casos análogos (Acórdão 8040/2017-TCU-Primeira Câmara; e 4350/2016 e  2ª Câmara) .
	Alegação 6: "R$ 3.900,00: pagamento indevido de energia elétrica, telefone e assessoria contábil"	
57.	A defesa alegou que os aludidos pagamentos teriam constado no plano de trabalho aprovado como parte integrante do Convênio 701/2005.
	Análise
58.	Como visto na análise da "Alegação 3" (itens 33-40) , os pagamentos de energia elétrica, telefone e assessoria contábil realizados à conta das 1ª e 2ª parcelas do Convênio 701/2005 foram considerados indevidos pelo fato de não se ter comprovado que reverteram em proveito exclusivo do projeto Ponto no Xingu, na linha do Parecer Técnico nº 125/2009/CGGPC/SCC/MinC (peça 2, p. 17-26) , de 30/10/2009.
59.	Contudo, a partir de uma análise mais aprofundada dos autos, pode-se verificar que o entendimento esposado no Parecer Técnico nº 125/2009/CGGPC/SCC/MinC não se referiu à 3ª parcela do convênio, mas sim ao desenvolvimento físico das 1ª e 2ª parcelas. 
60.	Por sua vez, o Parecer Técnico nº 121/2010/CGGPC/SCCC/MinC (peça 2, p. 71-81) estendeu, equivocadamente, a análise do Parecer Técnico nº 125/2009 à 3ª parcela do convênio (item 6 do parecer) , resultando na inclusão da parcela de R$ 3.900,00 no cômputo dos pagamentos indevidos de energia elétrica, telefone e assessoria contábil, no bojo do Parecer Financeiro nº 060/2014 - G06/Passivo/CPCON/CGEXE/SOPA/SE/MinC (peça 2, p. 123-127) .
61.	Assim, pelo fato de não restar demonstrado nos autos o fundamento pelo qual se considerou indevido o pagamento de R$ 3.900,00, realizado com a 3ª parcela do convênio, entende-se que esta parcela deva ser excluída do montante devido.
	Alegação 7: "R$ 7.000,00: pagamento indevido a dirigentes"  (3ª parcela dos recursos) 
62.	Do montante de R$ 7.000,00, a defesa alegou ter realizado pagamentos à Sra. Patrícia Simonely Costa, no valor total de R$ 2.000,00, mediante os cheques 850130, pago em 23/4/2007 (R$ 1.000,00) ; 850131, pago em 8/5/2007 (R$ 500,00) ; e 850147, pago em 8/6/2007 (R$ 500,00) . Afirmou que a beneficiária dos pagamentos não integrava o quadro de dirigentes ou o Conselho Fiscal da Fundação Tocaia, vindo a assumir o cargo de Secretária de Administração e Finanças apenas em 19/7/2008, para o biênio 2008/2010.
63.	Alegou, ainda, que foram efetuados pagamentos no valor de R$ 5.000,00, à Sra. Eneida de Almeida Melo, pela prestação de serviços técnicos de planejamento, monitoramento, avaliação e acompanhamento das ações de formação do projeto Ponto no Xingu. Afirmou que estes pagamentos ocorreram no período de abril a julho de 2007, quando a Sra. Eneida não fazia parte do órgão colegiado denominado Coletivo Gestor (vide itens 44 e 45 supra) . 
64.	Por fim, arrematou que:
"Após 9 de outubro de 2006, quando da alteração estatutária e eleição da nova diretoria, os membros da Fundação Tocaia perceberam alguns erros na condução do processo. A Fundação Tocaia passou a ser regida pelo seu estatuto atualizado e, portanto, com uma nova estrutura de gestão. Acontece que o coletivo gestor, órgão de administração e gestão da Fundação Tocaia foi mencionado no estatuto e na ata como órgão fiscalizador que compõe a organização e gestão administrativa da instituição. Contudo, não definiu o número de seus conselheiros, no caso três, para compor esse Coletivo, o que acabou por ser registrado em ata os componentes dos projetos e programas nessas pastas como membros do coletivo gestor sem fazer a diferenciação de que os mesmos estavam ligados aos projetos e programas e não exatamente estavam como membros dirigentes. Do mesmo modo em relação ao conselho fiscal, quando no estatuto não menciona a quantidade de membros e na ata de eleição não há a composição do conselho fiscal. Diante disso, outra ata foi elaborada posteriormente com estas correções tanto estatutárias quanto eletiva, contudo a mesma não foi registrada por falta de recursos. Não sendo, portanto, a senhora Eneida de Almeida Melo parte do coletivo gestor nessa gestão 2006-2008."
	Análise
65.	Com relação à Sra. Patrícia Simonely Costa, não se verifica qualquer registro de seu nome, seja na ata da assembleia realizada para eleição da nova diretoria (peça 1, p. 80) , em 23/7/2006, seja na ata da assembleia de aprovação da 5ª Alteração Estatutária (peça 1, p. 84) , realizada em 4/10/2006.
66.	Por essa razão, e ainda considerando a informação de que a beneficiária dos pagamentos veio a assumir o cargo de Secretária de Administração e Finanças, apenas em 19/7/2008, para o biênio 2008/2010, entende-se que defesa quanto a estes pagamentos pode ser acatada, com o abatimento da quantia de R$ 2.000,00 do total devido.
67.	Já, com relação aos pagamentos no montante de R$ 5.000,00, realizados em favor da Sra. Eneida de Almeida Melo, entende-se que o argumento da defesa não merece acolhida, senão vejamos.
68.	A despeito da confusa redação do excerto acima transcrito, a defesa sustenta que a ata da assembleia de 23/7/2006 mostrava-se equivocada ao indicar as pessoas que ocupariam as Pastas integrantes do Coletivo Gestor, sem distinguir os membros dirigentes dos membros "ligados aos projetos e programas", e, também, sem limitar ao número de três os conselheiros para compor o aludido órgão colegiado.  
69.	A partir dessas alegações, pode-se constatar que a defesa pretendeu desvincular a Sra. Eneida de Almeida Melo do Coletivo Gestor da Fundação Tocaia e, por via reflexa, do Conselho Fiscal da entidade, no biênio de 2006-2008, para assim afastar a irregularidade dos pagamentos a ela efetuados, no período de abril a julho de 2007.
70.	Contudo, as alegações não se fizeram acompanhar de quaisquer elementos que, concretamente, demonstrassem que os entendimentos e decisões firmados na ata de 23/7/2006 tenham sido questionados e, efetivamente, alterados, tal como sustenta a defesa. Por sua vez, em nada aproveita aos responsáveis a menção à elaboração de uma ata corretiva, que sequer foi registrada por falta de recursos financeiros. No intuito de corroborar sua defesa, a defendente poderia, ao menos, ter apresentado esse documento, ainda que a este se atribua reduzido valor probatório. 
71.	Diante disso, considerando-se mantidas as diretrizes emanadas da ata de 23/7/2006, e em face da 5ª Alteração Estatutária aprovada pela ata de 4/10/2006, é possível inferir que a Sra. Eneida de Almeida Melo ocupou a Pasta de Planejamento e Gestão, da Fundação Tocaia, no biênio 2006-2008, sendo indevidos os pagamentos de serviços por ela realizados, no período de abril a julho de 2007.
	Alegação 8: "R$ 1.440,00: ausência de comprovação de despesas com hospedagem e alimentação"
72.	A defendente afirma que a despesa foi realizada e solicita prazo para juntar a correspondente justificativa e comprovação.
	Análise
73.	A irregularidade em questão decorre da ausência de detalhamento das despesas, notas fiscais ou recibos comprovando que valor recebido foi efetivamente utilizado em alimentação e hospedagem.
74.	Por fim, quanto ao pedido de prazo para apresentação de justificativas e comprovação da regularidade da despesa, cumpre esclarecer ao responsável que a apresentação de alegações de defesa, de razões de justificativas e de documentos novos encontra-se disciplinada no art. 160 do Regimento Interno/TCU, que assim dispõe:
"Art. 160. As alegações de defesa e as razões de justificativas serão admitidas dentro do prazo determinado na citação ou audiência.
§ 1º. Desde a constituição do processo até o término da etapa de instrução, é facultada à parte a juntada de documentos novos.
§ 2º. Considera-se terminada a etapa de instrução do processo no momento em que o titular da unidade técnica emitir seu parecer conclusivo, sem prejuízo do disposto no § 3º do art. 157.
§ 3º. O disposto no § 1º não prejudica o direito da parte de distribuir, após a inclusão do processo em pauta, memorial aos ministros, ministros-substitutos e ao representante do Ministério Público."
CONCLUSÃO
75.	Em face da análise promovida nos itens 13 a 74, verifica-se que as alegações de defesa apresentadas pela Sra. Maria do Carmo Damasceno Costa, em seu nome e em representação ao Instituto Tocaia, não se mostraram bastantes para elidir a totalidade dos débitos decorrentes de glosas na aplicação dos recursos oriundos do Convênio 701/2005 - FNC/MinC, objeto do PRONAC  06-6355.
76.	Contudo, a defesa logrou afastar as parcelas de débitos a seguir discriminadas:
	- 1ª e 2ª parcelas dos recursos: (débito total da citação: R$ 50.950,08) 
	a) totalidade do montante de R$ 23.062,19, relativo à não devolução dos rendimentos financeiros (Alegação 1) 
	b) R$ 702,90 do montante de R$ 7.687,89, referente a pagamentos indevidos de diárias aos instrutores (Alegação 2) ;
	c) totalidade do montante de R$ 7.200,00, relativo aos pagamentos de energia elétrica, telefone e assessoria contábil (Alegação 3) ;
	d) totalidade do montante de R$ 13.000,00, relativo ao pagamento de dirigentes (Alegação 4) ;
	- 3ª parcela dos recursos: (débito total da citação: R$ 12.355,00) 
	e) totalidade do montante de R$ 15,00: pagamento indevido de tarifas bancárias citada no Ofício 276/2010 (Alegação 5) ;
	f) totalidade do montante de R$ 3.900,00, relativo aos pagamentos de energia elétrica, telefone e assessoria contábil (Alegação 6) ; e
	g) R$ 2.000,00 do montante de R$ 7.000,00, referente ao pagamento indevido de dirigentes (Alegação 7) .
77.	Assim, as composições finais das dívidas apuradas na presente TCE podem ser assim discriminadas: 
Dívida 1 (1ª e 2ª parcelas do Convênio 701/2005) 
	VALOR ORIGINAL R$
	DATA DA OCORRÊNCIA

	6.984,99
	11/7/2006

Dívida 2 (3ª parcela do Convênio 701/2005) 
	VALOR ORIGINAL R$
	DATA DA OCORRÊNCIA

	6.440,00
	2/4/2007

78.	No que tange ao exame da boa-fé dos responsáveis para fins de concessão de novo prazo para o recolhimento do débito sem a incidência de juros de mora (art. 202 do Regimento Interno do TCU) , entende-se que a análise empreendida não permite reconhecê-la em relação à Sra. Diva Cássia Alves Nascimento, que se manteve revel em face da citação promovida por este Tribunal.
79.	De igual modo, não se reconhece a boa-fé da Sra. Maria do Socorro Damasceno Costa, uma vez que ela deixou de promover a comprovação de boa parte das despesas glosadas, na execução do Convênio 701/2005. Por sua vez, considerando que os atos dos administradores obrigam a pessoa jurídica, desde que exercidos nos limites dos poderes definidos no ato constitutivo da entidade (Acórdão 14193/2018-TCU-Primeira Câmara) , estende-se o exame ora empreendido à Fundação Tocaia.
80	Por fim, verifica-se nos autos a ocorrência da prescrição punitiva do TCU, nos termos do Acórdão 1441/2016-TCU-Plenário, uma vez que a transferência dos recursos teve início em 17/3/2006, e o ato que determinou a citação dos responsáveis ocorreu em 15/8/2018.
PROPOSTA DE ENCAMINHAMENTO
81.	Diante do exposto, submete-se os autos à consideração superior, propondo ao Tribunal:
	a) considerar a revel a Sra. Diva Cássia Alves Nascimento (CPF XXX.970.322-XX) , com fundamento no § 3º do art. 12 da Lei nº 8.443/1992
	b) com fundamento nos arts. 1º, inciso I; 16, inciso III, alíneas "b" e "c", 19 e 23, inciso III, todos da Lei 8.443/1992, e nos arts. 1º, inciso I; 209, incisos II e III e 214, inciso III, do Regimento Interno/TCU, julgar irregulares as contas da Sra. Maria do Socorro Damasceno (CPF XXX.076.294-XX) , da Sra. Diva Cássia Alves Nascimento (CPF XXX.970.322-XX) e da Fundação Tocaia (CNPJ 34.890.921/0001-99) ;
	d) condenar, solidariamente, as Sras. Diva Cássia Alves Nascimento (CPF XXX.970.322-XX) e Maria do Socorro Damasceno (CPF XXX.076.294-XX) , e a Fundação Tocaia (CNPJ 34.890.921/0001-99) , ao pagamento da quantia a seguir especificada, com a fixação do prazo de quinze dias, a contar da notificação, para comprovarem, perante o Tribunal (art. 214, inciso III, alínea "a", do Regimento Interno) , o recolhimento da dívida aos cofres do Fundo Nacional de Cultura, atualizada monetariamente e acrescida dos juros de mora, calculados a partir da data discriminada, até a data do recolhimento, na forma prevista na legislação em vigor:
	VALOR ORIGINAL R$
	DATA DA OCORRÊNCIA

	6.984,99
	11/7/2006

	e) condenar, solidariamente, a Sra. Maria do Socorro Damasceno (CPF XXX.076.294-XX) e a Fundação Tocaia (CNPJ 34.890.921/0001-99) , ao pagamento da quantia a seguir especificada, com a fixação do prazo de quinze dias, a contar da notificação, para comprovarem, perante o Tribunal (art. 214, inciso III, alínea "a", do Regimento Interno) , o recolhimento da dívida aos cofres do Fundo Nacional de Cultura, atualizada monetariamente e acrescida dos juros de mora, calculados a partir da data discriminada, até a data do recolhimento, na forma prevista na legislação em vigor:
	VALOR ORIGINAL R$
	DATA DA OCORRÊNCIA

	6.440,00
	2/4/2007

	f) autorizar, desde logo, nos termos do art. 28, inciso II, da Lei 8.443/1992, a cobrança judicial das dívidas caso não atendidas as notificações;
	g) autorizar o pagamento das dívidas em até 36 parcelas mensais e consecutivas, nos termos do art. 26 da Lei 8.443/1992 e do art. 217 do Regimento Interno, fixando-lhes o prazo de quinze dias, a contar do recebimento da notificação, para comprovarem perante o Tribunal o recolhimento da primeira parcela, e de trinta dias, a contar da parcela anterior, para comprovarem o recolhimento das demais parcelas, devendo incidir sobre cada valor mensal, atualizado monetariamente, os juros de mora devidos, na forma prevista na legislação em vigor;
	h) alertar aos responsáveis que a falta de comprovação do recolhimento de qualquer parcela importará no vencimento antecipado do saldo devedor, nos termos do § 2º do art. 217 do Regimento Interno deste Tribunal;
	f) enviar cópia do Acórdão que vier a ser proferido ao Ministério da Cultura - MinC, à Secretaria Federal de Controle Interno, ao Assessor Especial de Controle Interno do Ministério da Cultura e aos responsáveis, para ciência, informando que a deliberação, acompanhada do Relatório e Voto que a fundamentarem, estará disponível para consulta no endereço www.tcu.gov.br/acordaos, além de esclarecer que, caso requerido, o TCU poderá fornecer as correspondentes cópias, em mídia impressa, aos interessados e às responsáveis arrolados nestes autos;
	g) encaminhar cópia da deliberação, bem como do relatório e do voto que a fundamentarem, ao Procurador-Chefe da Procuradoria da República no Estado do Pará, nos termos do § 3º do art. 16 da Lei 8.443/1992 c/c o § 7º do art. 209 do Regimento Interno do TCU, para adoção das medidas que entender cabíveis."
2.	O MP/TCU, representado pelo Subprocurador-Geral Lucas Rocha Furtado, manifesta-se, em parecer à peça 40, de acordo com a proposta da unidade técnica.
	É o relatório.

não há.

Tomada de contas especial. Convênio. Impugnação parcial das despesas. Citação. Revelia de um dos responsáveis. Acolhimento parcial das alegações de defesa. Baixo valor do débito resultante. Arquivamento dos autos sem cancelamento do débito.

TOMADA DE CONTAS ESPECIAL (TCE)

Trata-se de tomada de contas especial instaurada pelo Ministério da Cultura (MinC) , em desfavor das Sras. Diva Cássia Alves Nascimento e Maria do Socorro Damasceno Costa, em razão da impugnação parcial de despesas executadas com recursos oriundos do Convênio 701/2005 - MinC/FNC (Siafi 555314) , celebrado com a Fundação Tocaia, com o objetivo de apoiar o projeto cultural "Ponto no Xingu" (PRONAC 06-6355) .
2.	O mencionado projeto visava: "incentivar a formação, o desenvolvimento, a fruição, a difusão e a criação de diferentes manifestações artístico-culturais, com base no Programa Cultura Viva/Pontos de Cultura com o fim de propiciar o acesso aos meios de fruição, produção e formação cultural" (peça 1, p. 50-64) . 
3.	O ajuste foi firmado no valor de R$ 225.000,00, sendo R$ 180.000,00 à conta do concedente e R$ 45.000,00 referentes à contrapartida da convenente (peça 1, p. 54) . Entretanto, foi liberado o montante de R$ 110.000,00 em três parcelas. Sua vigência ocorreu no período de 28/12/2005 a 16/3/2009 (peça 9, p. 1) .
4.	A análise das prestações de contas das três parcelas dos recursos transferidos concluiu pela impugnação das seguintes despesas (com a indicação das parcelas dos recursos liberados utilizados para realização das despesas) :
	a) não devolução dos rendimentos financeiros, no valor de R$ 23.062,19 (1ª e 2ª parcelas) ;	b) pagamento indevido de: tarifas bancárias no valor de R$ 15,00 (3ª parcela) ; diárias aos instrutores, no valor de R$ 7.687,89 (1ª e 2ª parcelas) ; energia elétrica, telefone, assessoria contábil, no valor de R$ 11.100,00 (R$ 3.900,00 na 1ª parcela, R$ 3.300,00 na 2ª parcela e R$ 3.900,00 na 3ª parcela) ;	
	c) pagamentos indevidos das dirigentes Eneida de Almeida Melo e Patrícia Simonely Costa pela participação no Conselho Fiscal e na Diretoria Executiva da entidade, no valor de R$ 20.000,00 (R$ 8.000,00 na 1ª parcela, R$ 5.000,00 na 2ª parcela e R$ 7.000,00 na 3ª parcela) ; e	
	d) ausência de justificativas e documentos comprobatórios requeridos na Informação nº 108/2010/CPCON/CGAD/DGI, relativamente ao pagamento de hospedagem e alimentação, no valor de R$ 1.440,00 (3ª parcela) . 
5.	Ante o insucesso das notificações para que as responsáveis apresentassem justificativas ou documentos capazes de elidir as inconsistências, ou restituírem os valores impugnados (peça 2, p. 131-132 e 135-137) , o MinC instaurou a presente tomada de contas especial.
6.	No âmbito deste Tribunal, as responsáveis foram citadas solidariamente com a Fundação Tocaia, com fundamento na Súmula/TCU 286, imputando-lhes as parcelas de débito de acordo com as suas responsabilizações (peças 25 a 27) .
7.	A Sra. Diva Cássia Alves Nascimento, apesar de regularmente citada, não apresentou alegações de defesa, nem recolheu o valor do débito de sua responsabilidade. Dessa forma, deve ser considerada revel, nos termos do art. 12, § 3º, da Lei 8.443/1992, dando-se prosseguimento aos autos. Houve, entretanto, apresentação de alegações de defesa por parte da Sra. Maria do Socorro Damasceno Costa, na qualidade de responsável e de representante legal da Fundação Tocaia.
8.	A análise das alegações de defesa apresentadas levou a Secex-TCE a propor a exclusão das seguintes parcelas do débito constante das citações:
	a) R$ 23.062,19, relativa à não devolução dos rendimentos financeiros;
	b) R$ 702,90 do montante de R$ 7.687,89, referente a pagamentos indevidos de diárias aos instrutores;
	c) R$ 7.200,00 (1ª e 2ª parcelas) e R$ 3.900,00 (3ª parcela) , relativas aos pagamentos de energia elétrica, telefone e assessoria contábil;
	d) R$ 13.000,00 (1ª e 2ª parcelas) e R$ 2.000,00 do montante de R$ 7.000,00 (3ª parcela) , relativas a pagamentos de dirigentes; e
	e) R$ 15,00, relativa ao pagamento indevido de tarifas bancárias. 
Assim, foram consideradas não elididas as seguintes parcelas do débito:
	a) R$ 6.984,99, referente a pagamentos indevidos de diárias aos instrutores;
	b) R$ 5.000,00, referente a pagamentos indevidos à Sra. Eneida de Almeida Melo, a título de prestação de serviços técnicos de planejamento, monitoramento, avaliação e acompanhamento das ações de formação do projeto Ponto no Xingu, em período que a beneficiária ocupava a Pasta de Planejamento e Gestão da Fundação Tocaia; e
	c) R$ 1.440,00, referente ao pagamento de hospedagem e alimentação.
9.	Por fim, a unidade técnica, com o aval do Ministério Público junto ao TCU, propõe, em razão da subsistência de débito, julgar irregulares as presentes contas, com a imputação do débito apurado. Aponta, ainda, a ocorrência da prescrição da pretensão punitiva, nos termos do Acórdão 1441/2016-TCU-Plenário, uma vez que a citação foi realizada após decorridos mais de dez anos da transferência dos recursos referentes às despesas impugnadas.
10.	Entendo pertinente a análise realizada pela Secex-TCE, a qual acolho como parte das minhas razões de decidir. Considero, todavia, que o caso em análise pode ter desfecho diverso do proposto pela unidade técnica. 
11.	Conforme acima apontado, restaram não justificadas despesas no valor total de R$ 6.984,99, de responsabilidade solidária de Diva Cássia Alves Nascimento, Maria do Socorro Damasceno e da Fundação Tocaia, e de R$ 6.440,00, de responsabilidade solidária de Maria do Socorro Damasceno e da Fundação Tocaia. Portanto, tais valores são expressivamente inferiores ao limite de R$ 100.000,00 estabelecido no art. 6º, inciso I, da IN/TCU 71/2012, abaixo do qual seria permitido o arquivamento da presente TCE. Entretanto, a aplicação daquela disposição normativa encontra-se vedada, ante o disposto no art. 19, § 1º, da mesma IN 71/2012, uma vez que já ocorreu a citação dos responsáveis.
12.	Considero, entretanto, que os princípios da racionalidade administrativa e economia processual que norteiam a aplicação da mencionada norma, objetivando evitar que o custo da cobrança seja superior ao valor do ressarcimento, são perfeitamente aplicáveis ao presente caso. Apesar de já ter ocorrido a citação dos responsáveis, e os autos já estarem sendo julgados no mérito, há que se levar em conta os custos administrativos dos eventuais desdobramentos do processo, com a possível interposição das várias modalidades de recursos aplicáveis, inclusive por mais de um responsável, e, finalmente, a instauração de processos de cobrança executiva. Assim, tendo em vista o baixo valor do débito apurado, considero não haver razoabilidade na continuidade desta TCE. Por essas razões, embora não mais aplicáveis as disposições da IN/TCU 71/2012, entendo que os autos podem ser arquivados com fundamento no art. 213 do Regimento Interno do TCU.
	Ante o exposto, manifesto-me por que o Tribunal aprove o acórdão que ora submeto à apreciação deste Colegiado.
TCU, Sala das Sessões Ministro Luciano Brandão Alves de Souza, em 27 de agosto de 2019.
AUGUSTO SHERMAN CAVALCANTI 
Relator